【裁判字號】    95,上訴,3209
【裁判日期】    951213
【裁判案由】    殺人未遂等
【裁判全文】
臺灣高等法院刑事判決                95年度上訴字第3209號
上  訴  人
即  被  告  乙○○
                      3樓
選任辯護人  蔡錦得律師
上  訴  人
即  被  告  丙○○
                      1樓
選任辯護人  李志雄律師
上列上訴人因殺人未遂等案件，不服臺灣士林地方法院九十五年
度訴字第二０八號，中華民國九十五年六月十六日第一審判決（
起訴案號：臺灣士林地方法院檢察署九十四年度偵字第七七六七
號），提起上訴，本院判決如下：
    主  文
上訴駁回。
    事  實
一、乙○○明知以榔頭猛力重搥人體之重要部位，足以導致人死
    亡之結果，竟因攤位擺設問題，對在台北市○○區○○路四
    六二號前擺設雞肉攤位之戊○○心有不滿，而偕亦有前開以
    榔頭猛力重搥人體重要部位，足以導致人死亡認識之丙○○
    共同基於危害生命亦在所不論之不確定殺人故意，由乙○○
    於民國（下同）九十四年五月十二日中午，攜帶其所有，以
    報紙及塑膠袋包覆榔頭之外觀，駕駛向不知情之友人胡明國
    所借車號AG-1 320號自用小客車搭載丙○○欲至上址尋仇，
    行近上址之台北市○○路、五分街口前時，其二人恐車號遭
    人記下而循線查獲，遂由乙○○下車以衛生紙沾雨水（斯時
    下雨）黏裹於所駕自小客車車牌後二碼（即黏住「AG-132 0
    」之「20」），再續駕駛前往上址，於同日下午一時許抵達
    上址。
二、乙○○與丙○○二人下車，見戊○○正彎腰收拾攤位，丙○○即以雙手自戊○○左側方環抱戊○○（丙○○雙手握於戊○○右臂處），控制其行動，乙○○旋以左手勒住戊○○之
    脖子，右手高舉榔頭至其頭部之高度後用力捶擊戊○○頭部
    數下，戊○○因疼痛難耐遂以雙手護頭部並尖叫，惟乙○○
    仍持榔頭捶擊其頭部、手部；而丙○○因聽見戊○○尖叫，
    又恐不慎遭乙○○之榔頭捶擊，遂放開戊○○，時在附近收
    拾攤位之丁○○（戊○○之子）聞聲發現上情，遂上前推開
    乙○○，並查看已癱坐在地之戊○○傷勢。詎乙○○竟復基
    於普通傷害之犯意，自丁○○背後以前述榔頭敲擊丁○○後
    腦二、三下，並以台語稱：「你再來」，待丁○○因遭捶擊
    疼痛坐在地上時，乙○○續持榔頭捶打已癱坐在地之戊○○
    頭部等處，丁○○見狀即出手搶乙○○行兇之工具，雖未搶
    得，但於拉扯中將包裹之報紙及塑膠袋拉開，丁○○始知乙○○手拿之工具為榔頭。於丁○○拉扯乙○○榔頭之際，丙○○為阻止丁○○搭救戊○○，即瞪視丁○○，並以食指指
    丁○○示意丁○○不要上前，乙○○前後以榔頭敲擊戊○○
    頭部及手部約三、四分鐘。
三、嗣因戊○○尖叫聲引起附近攤商注意，乙○○、丙○○恐事
    跡敗露，即駕駛前開自小客車逃離現場，丁○○因而受有頭
    皮（起訴書誤載為部）撕裂傷二公分，戊○○則受有頭部外
    傷併枕部顱骨骨折及合併右側額（起訴書誤載為頸）葉腦內
    血腫、左側顳（起訴書誤書為顱）頂部顱骨骨折、左枕部頭
    皮多處撕裂傷、左手尺骨骨折、左側遠端尺骨骨折、左臉撕
    裂傷（2公分×1公分×1公分）、身體多處挫傷、腦外傷合
    併顱內血腫、頭皮多處撕裂傷（共七公分）等傷害。戊○○
    經送國防大學國防醫學院三軍總醫院急救，醫師於九十四年
    五月十二日下午六時發出病危通知，幸經醫師搶救方免於難
    ，乙○○、丙○○始未得逞。嗣丁○○報警處理，經調閱戊○○攤位附近道路之監視錄影畫面攝得乙○○未沾黏所駕自
    小客車車牌後2碼之畫面，經警詢問AG-1320號自用小客車車
    主胡明國後始循線查獲乙○○、丙○○，並由乙○○將前述
    榔頭1支交由警方扣案。
四、案經被害人戊○○、丁○○訴由臺北市政府警察局內湖分局
    報告臺灣士林地方法院檢察署檢察官偵查後起訴。
    理  由
一、被告及辯護人就公訴人所舉證據之證據能力爭執部分：
    被告乙○○、丙○○之指定辯護人就公訴人提起本件公訴，
    所引用之證人即告訴人戊○○、丁○○於警詢及檢察事務官
    前所為陳述之證據部分，認均為審判外所為之陳述，除證人
    丁○○於九十四年五月十二日警詢中稱：「對方打完後還對
    我們說：『以後再給我擺攤給我試試看』」部分，及九十四
    年五月二十五日、同年六月二十九日之警詢筆錄陳述外，餘
    均不同意作為證據。實行公訴檢察官則認戊○○於警詢及檢
    察事務官前所述，暨丁○○除辯護人同意為證據部分以外之
    警詢及檢察事務官前所述部分，與被告二人之陳述相符，屬
    具有可信之特別狀況，認依刑事訴訟法第一五十九條之三之
    規定，得為證據云云。查：
(一)按被告以外之人於審判外之言詞或書面陳述，除法律有規定
    者外，不得作為證據，刑事訴訟法第一百五十九條第一項定
    有明文，是被告以外之人於審判外之言詞或書面陳述，除非
    法律別有規定者，否則不得作為證據，亦即除非法律別有規
    定外，否則傳聞證據不得做為證據。而刑事訴訟法於第一百
    五十九條之後所定之第一百五十九條之一、第一百十九條之
    二、第一百五十九條之三、第一百五十九條之四、第一百五
    十九條之五條則為第一百五十九條第一項所稱之例外規定，
    先予陳明。
(二)查證人戊○○、丁○○於警詢及檢察事務官前之陳述，核屬
    刑事訴訟法第一百五十九條第一項所稱被告以外之人於審判
    外之言詞或書面陳述，不得作為證據，是原則上並無證據能
    力。
(三)再查被告及指定辯護人同意證人丁○○於九十四年五月十二
    日警詢中證述：「對方打完後還對我們說：『以後再給我擺
    攤給我試試看』」部分，及九十四年五月二十五日、同年六
    月二十九日警詢所言作為證據，此部分核屬刑事訴訟法第一
    百五十九條之五第一項經當事人同意作為證據，經審酌證人
    丁○○於上述警詢陳述作成時之情況，認為並無不適當之情
    形，其此部分之陳述，自得為證據。
(四)除被告及被告之指定辯護人同意部分外，其餘證人戊○○、
    丁○○於警詢及檢察事務官前之陳述，依前開說明，均無證
    據能力，茲應審究者乃證人戊○○、丁○○前述無證據能力
    部分，是否符合實行公訴檢察官所稱之刑事訴訟法第一百五
    十九條之三規範之例外情形，按刑事訴訟法第一百五十九條
    之三規定：「被告以外之人於審判中有下列情形之一，其於
    檢察事務官、司法警察官或司法警察調查中所為之陳述，經
    證明具有可信之特別情況，且為證明犯罪事實之存否所必要
    者，得為證據：一死亡者。二身心障礙致記憶喪失或無法陳
    述者。三滯留國外或所在不明而無法傳喚或傳喚不到者。四
    到庭後無正當理由拒絕陳述者。」，是得依該條規定例外作
    為證據者，限於有前述四款情形，且需證明具有可信之特別
    情況，暨為證明犯罪事實之存否所必要者，方得為證據。查
    戊○○、丁○○並無刑事訴訟法第一百五十九條之三所規範
    之四款情形，其於警詢之證詞，自無法依同法第一百五十九
    條之三之規定，排除同法第一百五十九條第一項之規定，而
    得作為證據。是實行公訴檢察官前開所述，誠有誤會，不足
    採信，被告之指定辯護人爭執此部分之證據能力，核有理由
    。從而，證人戊○○於警詢及檢察事務官前之證詞，暨證人
    丁○○於警詢及檢察事務官前之證詞，除其等同意為證據部
    分外，並無證據能力。
二、訊據上訴人即被告乙○○、丙○○，均矢口否認有上開不法
    情事，被告乙○○辯稱：「我們二人是替甲○○扛罪的，他
    住內湖區○○路三三三巷十四弄十號三樓，他說沒有怎樣，
    最多判傷害罪而已，我原來欠他兩萬元，他要免除我的債務
    ，並給我五萬元，後來甲○○說以後法院只會判傷害而已。
    」，又辯稱：「胡明國有借車給我沒錯。」、「我不在現場
    我不知道，我有聽過甲○○轉述。」、「我與被害人第一次
    見面在警察局，之前不認識，我沒有拿榔頭毆擊戊○○、丁○○，我當天沒有去戊○○的攤位，以前會承認，甲○○出
    價三十萬元要我扛罪，但我沒有拿到錢。」云云，被告丙○○辯稱：「我與乙○○一起去現場，我沒有參與打人，我是
    配合乙○○扛罪的。」，又辯稱：「我不知道，我不在場。
    我是幫人扛罪的。」等語；被告乙○○之辯護人為被告乙○○辯護稱：「本件犯罪背景是被害人與案外人甲○○，甲○○教唆另外兩人來打被害人，後來請被告二人出來頂罪，代
    價三十萬元，甲○○到庭作證乃是避重就輕，被害人在東湖
    派出所指認被告身高約一百七十公分，留有長髮，與被告等
    的特徵均不相同，被告說他以三十萬元替人扛罪，應可採信
    ，請鈞院審酌，諭知無罪判決。」云云；被告丙○○之辯護
    人為被告丙○○辯護稱：「根據偵查卷第六十頁照片，照片
    於九十四年六月九日拍攝，被告丙○○以前沒有前科，警察
    局沒有他的照片，他是在六月九日之前拍的，九十四年六月
    二十九日被告才與告訴人碰面，如果是丙○○確實有打人，
    應該從照片可以指認出來，被告說替他人扛罪，應非子虛烏
    有，如果按照被告於警訊、偵查中的陳述，拿榔頭打人的是
    乙○○，丙○○也只有傷害的故意，拿榔頭打人部分超出他
    的預見的範圍，依照告訴人的指認，請諭知被告無罪，或依
    傷害從輕量刑。」等詞，並舉證人甲○○為證。
三、本院查：
（一）本件姑不論被告二人自警訊時起，迄原審審理終結為止，
      均未以為人頂罪或未去現場為辯，渠等迨本院九十五年九
      月十四日準備程序時始為上開辯解，所辯各詞，是否真實
      ，已不無可議。又本院在九十五年十月十二日準備程序中
      ，曾訊問甲○○：「是否認識乙○○？」，據其覆稱：「
      「我不認識，他不可能幫我頂罪。」；嗣經被告乙○○之
      選任辯護人聲請交付詰問甲○○，本院在審理時傳喚證人
      甲○○到庭，質以願否作證，其覆稱：「不願意」，是被
      告二人所辯為甲○○頂罪乙節，已無法證明，是本件被告
      二人之上開辯解，尚難採信，無法資為對渠等有利之認定
      。
（二）被告二人自警訊時起，迄原審審理時，均不否認曾於九十
      四年五月十二日中午，由被告乙○○駕駛向胡明國所借之
      前開AG-1320號自用小客車，搭載被告丙○○至上述戊○○設攤之址，途中被告乙○○並下車以衛生紙沾雨水黏裹
      所駕自小客車車牌之末二碼，至戊○○攤位後，被告二人
      均下車，被告乙○○即持榔頭毆擊告訴人戊○○頭部、手
      部等處，致使戊○○受有如前述之傷害，被告乙○○之榔
      頭並揮擊至丁○○，使丁○○受有上揭傷害等情不諱，惟
      被告二人均矢口否認有致戊○○死亡之犯意，被告乙○○
      並否認有傷害丁○○之犯意，被告乙○○辯稱：「僅係要
      教訓戊○○，故以榔頭捶打戊○○手部，因戊○○掙扎致
      使不慎毆擊到戊○○頭部，另伊係不慎揮到丁○○，沒傷
      害丁○○之意。又被告丙○○直至到戊○○攤位下車時，
      問伊來此之目的，始知伊要打戊○○，又整個過程被告丙○○僅站在旁邊，沒有動手，也沒幫忙，並要伊不要再打
      戊○○。」云云，被告丙○○則以：「直至到戊○○攤位
      下車時，經由乙○○告知，始知乙○○要打戊○○。整個
      過程，伊僅站在旁邊，並叫乙○○不要再打，並未抱住戊○○，至於伊以手指指丁○○，是要丁○○不要過去，以
      免遭波及。而乙○○下車黏車牌時，伊在車上睡覺，故不
      知乙○○黏車牌之事。」云云為辯。
（三）經查：
  １、本件被告乙○○因攤位擺設問題對戊○○心有不滿，遂於
      九十四年五月十二日上午，向不知情之友人胡明國商借車
      牌號碼AG-1320號自用小客車，並於同日中午以該車搭載
      被告丙○○至戊○○前述之攤位，行近戊○○攤位時，由
      乙○○下車以衛生紙沾雨水黏裹於上開自小客車車牌後2
      碼等情，業據被告乙○○自承在卷，且據證人胡明國於警
      詢、檢察事務官詢問時證述在卷（檢察官、被告、辯護人
      均同意引為證據，且經本院審酌該陳述作成時之情況，認
      為適當，依刑事訴訟法第159條之5第1項之規定，自得為
      證據），並有近台北市○○區○○路之路口監視器翻拍照
      片、行車路線示意圖在卷可參，堪予徵信。
  ２、再查，被告乙○○、丙○○抵達戊○○攤位，即下車，由
      丙○○以雙手自正彎腰收拾攤位之戊○○左側方環抱住戊○○，丙○○之雙手握於戊○○右臂處，乙○○即以左手
      勒住戊○○之脖子，右手高舉以報紙、塑膠袋包覆之榔頭
      至其頭部高度用力捶擊戊○○頭部數下，戊○○因疼痛難
      耐以雙手護頭部並尖叫，惟乙○○仍持榔頭捶擊其頭部、
      手部，丙○○因聽見戊○○尖叫，遂放開戊○○，時戊○○之子丁○○聞聲發現，遂上前推開乙○○，並查看已癱
      坐在地之戊○○傷勢，乙○○即以榔頭自丁○○背後敲擊
      丁○○後腦2、3下，並以台語稱：「你再來」，待丁○○
      因遭捶擊坐在地上時，乙○○續持榔頭捶打已癱坐在地之
      戊○○頭部等處，丁○○即出手搶乙○○行兇之工具，在
      拉扯中將包裹之報紙及塑膠袋拉開，丁○○始知乙○○手
      拿之工具為榔頭，於丁○○拉扯乙○○榔頭之際，丙○○
      以眼神兇惡地看著丁○○，並以食指指著丁○○，乙○○
      前後以榔頭敲擊戊○○頭部及手部約三、四分鐘；因戊○○之尖叫聲並引起附近攤商之注意，以上各情，業據證人
      戊○○於原審九十五年五月十日審理時、證人丁○○於九
      十四年五月二十五日、六月二十九日警詢，及原審審理時
      、證人即附近之攤商莊明昌於警詢中證述在卷。
  ３、被害人戊○○、丁○○二人因被告乙○○以榔頭捶擊之犯
      行，而分別受有如前所述之傷勢，戊○○送醫急救時，醫
      師於九十四年五月十二日下午六時發出病危通知，嗣經調
      閱戊○○攤位附近道路之監視錄影畫面攝得乙○○未沾黏
      所駕自小客車車牌後二碼之畫面，才循線查獲乙○○、丙○○等情，並有國防大學國防醫學院三軍總醫院九十四年
      五月十二日下午六時所發戊○○病危通知單一紙、財團法
      人康寧醫院診斷證明書及國防大學國防醫學院三軍總醫院
      附設民眾診療服務處診斷證明書多紙，暨戊○○受傷之情
      形照片在卷足據，並有扣案之榔頭可佐。
  ４、雖證人丁○○於九十四年五月二十五日警詢時證稱：「乙○○以報紙及塑膠袋包裝之榔頭毆打戊○○時，丙○○則
      在旁觀看，並無動手。」等語，然於原審審理時則結證證
      稱如上，並稱：「因丙○○並未動手打，只是抱著戊○○
      ，後來在旁邊看，故警詢才稱丙○○未動手。另警察詢問
      時，伊有提及丙○○抱戊○○，但警察說該人沒打，就沒
      有將伊前開陳述記載於筆錄。」等語，惟本院認證人丁○○於警詢所謂：「丙○○在旁觀看，並無動手」之真意，
      應如其於原審審理時所述，理由如下：
    、被告丙○○辯稱：「當日伊搭乘乙○○駕駛之AG-1320
        號自小客車後即睡覺，不知乙○○下車貼車牌，另在抵
        達戊○○攤位下車時，伊詢問乙○○，方知乙○○要打
        戊○○」云云，被告乙○○亦附和丙○○上開答辯，惟
        查：
      I、被告丙○○於警詢供稱：「九十四年五月十二日，我
          與乙○○在台北市士林區擺設攤位收攤後，坐上葉文
          彬駕駛之AG-1320號自小客車，乙○○說要至台北市
          東湖附近找攤位，車行至台北市○○街、安康路口前
          ，乙○○拿衛生紙下車。」等語（參第7767號偵卷第
          19頁），堪認丙○○在搭乘乙○○駕駛之車，欲至台
          北市東湖附近，於行近目的地之台北市○○街、安康
          路口前時，已知乙○○拿衛生紙下車至明。查駕駛人
          未抵達目的地將車暫停，衡情應會將暫停車之理由告
          知同車乘客，而同車乘客當亦會詢問；況當天下雨（
          當天下雨一情，業據乙○○供明在卷，並據證人諶韋
          明於原審證述在卷），乙○○將車暫停路邊，拿衛生
          紙下車，此異常之舉，丙○○焉有不聞問、注意之理
          ？是丙○○辯稱：不知乙○○下車作何事云云，及葉
          文彬附和之詞，均違常情，難以採信。被告丙○○應
          知乙○○斯時下車係要遮蔽車牌號碼，應堪認定。
      II、再者，倘乙○○非邀約丙○○時即告知至戊○○攤位
          之目的，而係直至抵達戊○○攤位，丙○○問其目的
          時，始告知，則乙○○何以要丙○○同行？又乙○○
          於持榔頭行兇前，恐遭人記下車牌號碼，而特地於駛
          近戊○○攤位前，冒雨下車黏貼車號號碼，已如前述
          ，堪信乙○○深恐犯行曝光。乙○○既恐犯行曝光，
          何以會偕同毫不知情之丙○○至現場，讓丙○○目睹
          其犯行，使其犯行多一人見聞，陷己犯行遭丙○○檢
          舉或洩漏之風險；再參以前述丙○○於至戊○○攤位
          前，即知乙○○下車遮蔽車牌乙情，堪信乙○○、蕭
          仲涵所稱：丙○○直至抵達戊○○攤位下車時，始知
          乙○○至該處之目的云云，顯與事實不符。是丙○○
          至遲在乙○○遮蔽車牌前，應已即知乙○○至戊○○
          攤位之目的。
      III、依上所述，堪信丙○○知乙○○於車行至戊○○攤位
          前，下車遮蔽所駕駛自小客車之車牌號碼，又丙○○
          至遲於乙○○遮蔽車牌前即知乙○○至戊○○攤位之
          目的，是丙○○、乙○○所供：丙○○不知乙○○遮
          蔽車牌，丙○○直至抵達戊○○攤位下車時，始知葉
          文彬要打戊○○云云，均不足採信。從而堪認丙○○
          對乙○○至戊○○攤位之目的，早已知之。
    、再查，被告丙○○於偵查時供稱：「我是去那裡看著乙○○打告訴人（按指戊○○）及注意他兒子（按指丁○○）的狀況」等語（參見第7767號偵查卷第86頁），及
        丁○○證稱：「伊要搶乙○○之榔頭時，丙○○即以食
        指晃動示意伊不要上前」等語，堪認丙○○非毫無目的
        陪同乙○○至戊○○攤位，其與乙○○間上開犯行，於
        抵達戊○○攤位前，應有謀議及計畫至明。
    、據證人戊○○於原審審理時結證稱：「當日伊彎著腰清
        洗攤位時，突然被人抱住，抱得很緊，緊到無法動，感
        覺被緊緊摳住，之後即被用報紙包住的東西打頭部、手
        部。」等語（參見原審前揭審理筆錄），顯見戊○○係
        遭人緊緊抱住後，遭捶擊頭部、手部；另再佐以戊○○
        所受前揭傷勢，足見毆擊戊○○者用力甚猛，而能以如
        此力道毆擊他人，必毆擊者與被毆者，有一定之距離，
        始足致之。倘係乙○○一手緊緊抱住戊○○，另一手以
        榔頭敲擊戊○○頭部、手部，則因乙○○與戊○○緊緊
        相貼，二者間無足夠之距離，使乙○○得施以強大之力
        道毆擊戊○○，由此足知應係由丙○○抱住戊○○，乙○○與戊○○間有一定之距離，乙○○方能以相當之力
        道揮打榔頭，而使戊○○受有如上述之傷害。從而丁○○於原審證稱：「丙○○抱住戊○○，乙○○再持榔頭
        毆擊戊○○頭部及手部」等語，應堪採信。
    、再查，丁○○與丙○○素不相識，並無怨隙，如無其事
        ，實無甘冒偽證罪重典，而為不實證述之理。又縱令丁○○因其及其父遭乙○○毆打，其父險喪命，而遷怒與
        乙○○同行之丙○○，欲誣陷丙○○以洩忿，則其在警
        局時自無陳稱：丙○○並未動手之理。又丁○○於原審
        審理時，若有誣陷丙○○之意，其何以不誣指丙○○自
        始至終緊抱戊○○，於其欲搭救戊○○時，亦遭丙○○
        毆打，另丙○○與乙○○離去時，與乙○○共同揚言：
        「叫你們不要擺你們還擺，擺一次打一次，給你死」，
        佯指丙○○參與所有之犯行，以達其誣陷之目的，而反
        證稱：「丙○○於戊○○被榔頭打到手尖叫時，即放開
        戊○○，退在一旁觀看，另丙○○未為任何恐嚇之言語
        。」等語，由此益見丁○○於原審所述，應非子虛，顯
        非誣陷丙○○之詞。
    、至於丁○○就丙○○自戊○○何處抱住戊○○，先後有
        「自戊○○側面抱住」、「自戊○○左後方抱住」、「
        自戊○○左側方環抱，雙手放在戊○○右臂」之不同（
        參見原審前述審理筆錄第10、11、13頁），且與戊○○
        於原審證稱遭人從後方抱住（參石見原審前述審理筆錄
        第六頁），亦不吻合乙節，查，「側面」、「左後方」
        、「左側方」，乃用語之不同，衡其意均指自戊○○側
        面環抱，是難以之認係丁○○證詞前後不符。再查戊○○係正彎腰清洗攤位，突遭人抱住，旋遭榔頭重擊頭部
        ，當時其對突發之狀況必驚恐莫名，難以詳細注意周遭
        之情況，其所能感覺者應只有遭人抱住，因其未能看見
        抱他之人，故其認係遭他人自後方抱住，至係從正後方
        或側後方抱住，非其所能確定，是難以戊○○稱遭人自
        其「後方」抱住，即認非自其左側方抱住，而認與丁○○之證詞不一。
  ５、被告丙○○就其以食指指向丁○○乙節，於原審雖辯稱：
      「係恐丁○○遭乙○○之榔頭揮擊，而示意丁○○不要往
      前，並非阻止丁○○救援戊○○。」云云，然查，被害人
      丁○○於原審審理時證稱：在乙○○毆擊戊○○之過程中
      ，丙○○並未制止乙○○，在伊要過去搶乙○○榔頭時，
      丙○○在旁一直用食指比伊，且眼神兇惡地看著伊，感覺
      係警告伊不要過去等語（參見原審前述審理筆錄第十二頁
      ），按被告丙○○非毫不知情、毫無目的陪同乙○○至戊○○攤位，其知乙○○到戊○○攤位之目的，及其到場之
      目的是注意丁○○之狀況，已如前述，是其於丁○○欲上
      前搭救其父時，為上開舉止，其動機絕非恐丁○○受到無
      妄之災，而係欲阻止丁○○搭救戊○○，以使乙○○續能
      以榔頭毆擊戊○○，應堪認定。
  ６、至於被告乙○○在原審又辯稱：「伊意在以榔頭毆戊○○
      手部，讓其嗣後不能剁雞，因戊○○抵抗不慎揮到戊○○
      頭部，又只以榔頭打三、四下。另係不慎揮到丁○○，沒
      傷害丁○○之意。」云云，然查，被告乙○○於丙○○抱
      住戊○○後即持榔頭自戊○○頭部重擊乙情，已據證人戊○○、丁○○於原審述明，而丙○○於偵查中亦供稱：「
      乙○○把戊○○抓起來，用榔頭打戊○○頭，都打在頭上
      ，不小心也會打到頭。」等語（參見偵卷第85頁），且衡
      情，若乙○○非先擊打戊○○頭部，戊○○何需高舉雙手
      至頭部，而讓乙○○不慎揮擊到戊○○頭部？堪認乙○○
      係針對戊○○之頭部毆打，至臻明確。另觀戊○○所受之
      多處傷勢，足見其顯非僅遭乙○○以榔頭毆擊三、四下，
      乙○○此部分所辯，顯為避重就輕之詞。另丁○○係查看
      癱坐在地之戊○○傷勢，遭乙○○以榔頭自其背後敲擊後
      腦二、三下，且乙○○並以台語稱：「你再來」，已如前
      述，足證乙○○係故意以榔頭敲擊丁○○腦部，其有傷害
      丁○○之犯意，堪認無疑。
  ７、又查扣案榔頭為鐵製、堅硬之器具，持以往人之要害部位
      猛力敲擊，足以奪人生命，致人於死地，乃眾所周知，而
      人之頭部為人體之重要器官所在，乃要害之處，被告乙○○、丙○○之年齡及其智識能力均無損之情況下，要難諉
      為不知，復就卷附被害人戊○○之醫院診斷證明書所載受
      傷情形以觀，戊○○受有頭部外傷併枕部顱骨骨折及合併
      右側額葉腦內血腫、左側顳頂部顱骨骨折、左枕部頭皮多
      處撕裂傷、左手尺骨骨折、左側遠端尺骨骨折、左臉撕裂
      傷（2公分×1公分×1公分）、身體多處挫傷、腦外傷合
      併顱內血腫、頭皮多處撕裂傷（共7公分）等傷害，經送
      醫急救，醫院一度發出病危通知，顯見戊○○多處受傷，
      且傷勢甚為嚴重，可知乙○○當時恣意敲擊榔頭，且用力
      甚猛，縱彼此間素不相識，並無深仇大恨，僅因攤位擺設
      細故發生衝突，雖難遽認乙○○有必置戊○○於死地之直
      接故意，然其持上開榔頭朝被害人戊○○之頭部之重要部
      位多次猛力捶擊，極可能發生死亡之結果，既為乙○○所
      能預見，猶在所不論執意持榔頭猛力捶擊戊○○頭部數下
      ，且於戊○○癱坐地上後仍予捶擊，其具有不確定之殺人
      故意至為灼然。另丙○○抱住戊○○供乙○○以榔頭捶擊
      戊○○頭部，對乙○○以榔頭猛力捶擊戊○○頭部自知之
      甚明，於丁○○欲上前救助時，仍以眼神及手勢制止丁○○上前援助，其與乙○○同有不確定之殺戊○○之故意，
      亦堪認定。雖辯護人為被告辯稱：丁○○證稱被告乙○○
      於離去時稱：「以後再給我擺攤試試看」等語，顯見乙○○意在教訓戊○○以制止其擺攤，並無致人於死之犯意云
      云，然查，乙○○、丙○○雖無致戊○○於死之直接犯意
      ，但有不確定殺人之犯意，已如前述，乙○○上開各語，
      充其量僅能認定其無殺人之直接故意，難執之認無不確定
      殺人之犯意，況戊○○之家屬，亦可在該攤位擺攤，是此
      語亦有警示戊○○以外之人，不可再於該處擺攤之意，是
      難執之為對被告有利之認定。又縱令乙○○供述：丙○○
      拉伊離開，伊才離開云云屬實，惟查丙○○先有抱住戊○○供乙○○捶打之行為，繼見戊○○遭乙○○多次以榔頭
      猛擊頭部，癱坐在地，仍以眼神及手勢示意阻止丁○○救
      援，縱其嗣後有拉乙○○離開現場，惟仍無卸其有不確定
      致戊○○於死之犯意。另乙○○雖亦持榔頭毆擊丁○○頭
      部，然觀丁○○之傷勢僅頭皮撕裂傷二公分，且只毆擊二
      、三下，顯見乙○○所用之力道尚輕，其僅對丁○○僅有
      普通傷害之犯意，而無致丁○○於死之犯意，堪可認定。
  ８、至乙○○又辯稱：伊所持之榔頭未用任何外物包覆云云，
      然乙○○所持之榔頭以報紙及塑膠袋包覆，係伊欲搶乙○○所持之榔頭時，於拉扯中將包裹之報紙及塑膠袋拉開，
      始知乙○○手拿之工具為榔頭等情，為證人丁○○堅指不
      移，次查丙○○於警詢亦供稱：乙○○所持之榔頭有以白
      色物品包住等語（參見偵卷第20頁），堪認丁○○此部分
      之指述與事實相符，足以採信。
  ９、公訴人在審雖聲請傳訊證人即九十四年五、六月間製作丁○○警詢筆錄之警員施嘉航，以證明該警員是否曾向告訴
      人丁○○稱：若被告丙○○沒有動手打人，就不需將其相
      關行為記載於筆錄中乙事，查員警承辦案件甚多，就距案
      發已逾一年之案件，是否記憶清晰，堪有可疑，且此已據
      丁○○述明綦詳，事證已明，本院與原審同，亦認無傳訊
      之必要，附此敘明。
（四）、綜上所述，被告二人上開所辯，要屬事後諉卸刑責之詞
        ，不足採信，其等犯行因罪證明確，已堪認，應予依法
        論科。
四、按本件被告行為後，刑法施行行法新增訂第一條之一，其第
    一項規定：「中華民國九十四年一月七日刑法修正施行後，
    刑法分則編所定罰金之貨幣單位為新台幣。」，第二項規定
    ：「九十四年一月七日刑法修正時，刑法分則未修正之條文
    定有罰金者，自九十四年一月七日刑法修正後，就其所定數
    額提高為三十倍。但七十二年六月二十六日至九十四年一月
    七日新增或修正之條文，就其所定數額提高為三倍。」；查
    本件被告乙○○所犯刑法第二百七十七第一項之傷害罪，依
    上開規定，其罰金刑應提高為三十倍，與原來之罰金罰鍰提
    高標準條例第一條規定之二倍至十倍為高，依現行刑法第二
    條一項之規定，新、舊法比較，新法並未較對被告有利，本
    件應逕依現刑法第二條第一項前段規定，適用行為時之舊法
    。又刑法第五十一條亦於九十四年一月七日修正公布，並於
    九十五年七月一日施行，修正前刑法第五十一條規定：「數
    罪併罰，分別宣告其罪之刑，依左列各款定其應執行者：」
    其中第五款規定：「宣告多數有期徒刑者，於各刑中之最長
    期以上，各刑合併之刑期以下，定其刑期。但不得逾二十年
    。」，修正後刑法第五十一條第五款規定：「宣告多數有期
    徒刑者，於各刑中之最長期以上，各刑合併之刑期以下，定
    其刑期。但不得逾三十年」，比較結果，修正後刑法並非較
    有利於行為人，依刑法第二條第一項前段之規定，仍應依修
    正前刑法，定其應執行之刑。又按刑法第二十六條之規定，
    亦經修正，原第二十六條前段之規定：「未遂犯之處罰，得
    按既遂犯之刑減輕之。」，經修正改列於修正後之第二十五
    條第二項規定：「未遂犯之處罰，以有特別規定為限，並得
    按既遂犯之刑減輕之；依新舊法比較結果，新法並未較對被
    告有利，本件仍適用舊法。
五、核被告乙○○、丙○○所為，係犯刑法第二百七十一條第二
    項、第一項之殺人未遂罪；另被告乙○○傷害丁○○部分，
    係犯修正前刑法第二百七十七條第一項之傷害罪。被告乙○○、丙○○就前揭殺人未遂犯行間，有犯意聯絡與行為分擔
    ，為共同正犯。被告二人雖已著手於殺人犯行之實施（戊○○部分），惟因戊○○緊急送醫醫療得當方倖免於難，而未
    得逞，為障礙未遂，就二人所犯殺人未遂部分，應依修正前
    刑法第二十六條前段規定減輕其刑。被告乙○○所犯上開二
    罪間，犯意各別，行為互殊，應予分別論罪合併處罰。扣案
    之榔頭一把，為被告乙○○所有，且供被告二人共同犯殺人
    未遂罪及被告乙○○犯傷害罪所用，業據被告乙○○陳明在
    卷，應依法諭知沒收。
六、原審援引刑法第二十八條、第二百七十一條第二項、第一項
    、第二百七十七條第一項（修正前）、第二十六條前段（修
    正前）、第三十八條第一項第二款、第五十一條第五款（修
    正前）、罰金罰鍰提高標準條例第一條前段，分別審酌被告
    乙○○、丙○○僅因攤位擺設細故，即為殺害戊○○犯行及
    乙○○因丁○○欲救助其父，竟持榔頭毆擊丁○○之動機、
    乙○○以榔頭重擊戊○○頭部，於其癱坐在地，仍予重擊，
    手段兇殘、丙○○犯罪之手段、造成之戊○○嚴重之傷害、
    丁○○所受之傷勢、犯罪後否認犯行，未見悔意，迄今未與
    告訴人二人和解，賠償告訴人二人之損害等一切情狀，就被
    告乙○○共同殺人未遂部分，處以有期徒刑柒年，就傷害人
    之身體部分，處以有期徒刑捌月，合併執行有期徒刑柒年柒
    月；就被告丙○○共同殺人未遂部分，處以有期徒刑伍年貳
    月；就扣案之榔頭壹支，並分別在渠等主文之後，諭知沒收
    ，經核其認事用法並無不合，量刑亦稱妥適。本件被告二人
    之上訴意旨否認犯罪，為無理由，均應予駁回。
七、實行公訴檢察官於原審審理時以：被告乙○○於持榔頭殺害
    戊○○之過程及離去之際，另揚言：「叫你們不要擺，你們
    還擺，擺一次打一次，給你死」等語，恐嚇戊○○，此部分
    亦涉刑法第三百零五條之恐嚇危害安全罪，並認此與所起訴
    殺人未遂罪間，有方法結果之牽連關係，請求併予審理云云
    ，查，就乙○○殺害戊○○過程中，乙○○是否為上開各語
    ，綜觀全卷，此僅丁○○之證述，且丁○○所述乙○○揚言
    之內容，於其在原審及警詢中所述亦不相一致，此部分是否
    屬實，即足起疑，縱令被告乙○○於殺害戊○○之過程及離
    去之際，確為上開各語，惟查：
（一）按刑法第三百零五條恐嚇危害安全罪之成立，以行為人主
      觀上有恐嚇之犯意，而以加害生命、身體、自由、名譽、
      財產之事，通知他人，使人致生危害於安全為要件，查被
      告乙○○縱於以榔頭毆擊戊○○時，為上開各語，惟此乃
      為其殺人犯行助勢，乙○○主觀上應僅有殺人之犯意，並
      無以該詞恐嚇戊○○之犯意，被告既無此犯意，即難謂其
      另成立恐嚇戊○○之罪行。此部分犯罪不能證明，因檢察
      官認此部分與已起訴且經本院論罪科刑部分，有牽連犯裁
      判上一罪關係，爰不另為無罪之諭知。
（二）又倘乙○○離去時為上開各語，主觀上有恐嚇之犯意，惟
      此係另行起意為之，難認與乙○○殺人未遂之犯行，有原
      因結果之牽連犯關係，本院自難併予審理，倘公訴人認乙○○另構成恐嚇危害安全罪，應另行處理。
八、據上論斷，應依刑事訴訟法第三百六十八條，判決如主文。
本案經檢察官邱美育到庭執行職務。
中    華    民    國    95    年    12    月    13    日
                  刑事第三庭審判長法  官  許國宏
                                  法  官  陳祐治
                                  法  官  許增男
以上正本證明與原本無異。
殺人未遂部分如不服本判決，應於收受送達後十日內向本院提出
上訴書狀，其未敘述上訴之理由者並得於提起上訴後十日內向本
院補提理由書（均須按他造當事人之人數附繕本）。
其餘不得上訴。
                                  書記官  葉金發
中    華    民    國    95    年    12    月    13    日
附錄：本案論罪科刑法條全文；
刑法第二百七十一條第一項、第二項；
殺人者，處死刑、無期徒刑或十年以上有期徒刑。
前項之未遂犯罰之。
刑法第二百七十七條第一項；
傷害人之身體或健康者，處三年以下有期徒刑、拘役或一千元以
下罰金。


司法院資訊處製作；財團法人民間司法改革基金會備份。
